【裁判字號】    99,醫,3
【裁判日期】    991109
【裁判案由】    損害賠償
【裁判全文】
臺灣士林地方法院民事判決                 99年度醫字第3號
原      告  丙○○
兼  法  定
代  理  人  丁○○
共      同
訴訟代理人  吳旭洲律師
            林譽恆律師
            李依蓉律師
被      告  乙○○
訴訟代理人  王存淦律師
上列當事人間損害賠償事件，本院於民國99年10月26日言詞辯論
終結，判決如下：
    主  文
原告之訴及假執行之聲請均駁回。
訴訟費用由原告負擔。
    事  實  及  理  由
一、原告起訴主張：被告係乙○○婦產科診所（下稱系爭診所）
    之負責人，原告丁○○之妻詹芳郁自民國96年7 月2 日起，
    先後前往系爭診所及柯滄銘婦產科診所進行產前檢查。於96
    年12月15日詹芳郁懷孕第30週時，因疑似感冒赴系爭診所就
    診並進行產檢，被告竟未依孕婦健康手冊之健保給付時程及
    服務項目規定，對詹芳郁詢問、填寫肝臟病史，及抽血檢查
    B 型肝炎表面抗原，並評估所開立藥物對孕婦可能之副作用
    ，草率診斷詹芳郁僅為上呼吸道感染，貿然開立500 毫克之
    普拿疼，致詹芳郁服藥後肝功能指數異常升高，而引發急性
    肝炎。嗣詹芳郁因服藥後狀況並未好轉，於96年12月19日再
    次回診，斯時詹芳郁已有黃皮膚、食慾不振、嗜睡等症狀。
    被告本應可判斷詹芳郁有肝臟方面疾病，竟未建議轉診。致
    詹芳郁於同日上午再自行前往行政院國軍退除役官兵輔導委
    員會臺北榮民總醫院（下稱臺北榮總）就診，經該院醫師抽
    血檢查診斷發現詹芳郁肝功能指數過高，由臺北榮總醫師陳
    志堯緊急進行剖腹產分娩手術，順利產下原告丙○○。然詹
    芳郁則於96年12月25日下午5 時19分許因急性肝炎引起敗血
    症致多重器官衰竭死亡。爰依民法第227 條、第227 條之1
    準用民法第192 條、第194 條規定，及醫療法第82條規定，
    請求被告賠償原告丁○○為詹芳郁所支出之喪葬費用新臺幣
    （下同）24萬6,550 元，及精神上損害賠償100 萬元，共計
    124 萬6,550 元。並請求被告賠償原告丙○○扶養費113 萬
    7,611 元，及精神上損害賠償100 萬元，共計213 萬7,611
    元等情。並聲明：(一)被告應給付原告丁○○124 萬6,550 元
    ，及自起訴狀繕本送達翌日起至清償日止，按週年利率5%計
    算之利息；(二)被告應給付原告丙○○213 萬7,611 元，及自
    起訴狀繕本送達翌日起至清償日止，按週年利率5%計算之利
    息；(三)願供擔保請准宣告假執行。
二、被告則以：詹芳郁於96年7 月2 日至伊所開設之系爭診所就
    診，並於96年7 月10日、96年7 月17日、96年8 月21日、96
    年10月9 日，先後5 次至系爭診所進行產前檢查後，嗣即中
    斷檢查。迄96年12月15日詹芳郁由原告丁○○陪同，再次前
    來就診，主訴其感冒、頭痛，不知有無發燒。伊當日雖確無
    詢問、填寫詹芳郁之肝臟病史，及進行抽血檢查，然係因伊
    詢問自96年10月9 日後有無按正常時程進行產檢，原告丁○○即稱於96年12月1 日在柯滄銘診所已進行相關之唐氏症、
    B 肝抗原、梅毒、血糖等抽血檢查。表明當日僅看感冒，且
    未攜帶媽媽手冊。伊只好依詹芳郁當時之症狀開立三天用量
    之感冒藥。該等藥物均屬安全藥品，其劑量對於孕婦及胎兒
    均無不良影響。嗣詹芳郁確於96年12月19日再次回診，斯時
    已有黃皮膚、食慾不振、嗜睡等症狀，伊已察覺係黃疸症狀
    ，再次詢問是否確實做過B 型肝炎表面及E 抗原檢查，原告
    丁○○仍代稱於柯滄銘診所已做過，並正常等語。惟伊仍持
    懷疑態度，並建議詹芳郁轉赴臺北榮總治療。詹芳郁嗣雖因
    B 型肝炎造成之猛爆性肝炎而過世，然伊就詹芳郁之診治已
    盡善良管理人之注意義務，並建議轉赴大醫院診治，伊並無
    原告所指之過失，原告請求伊賠償損害，並無理由等語置辯
    。並聲明：(一)駁回原告之訴及假執行之聲請；(二)如受不利判
    決，願供擔保請准宣告免假執行。
三、兩造不爭執之事實：
  (一)原告丁○○為詹芳郁之夫，原告丙○○為詹芳郁之子。原告
    丙○○於96年12月19日出生。
  (二)詹芳郁於96年7 月2 日至被告所開設之系爭診所就診，並於
    96年7 月10日、96年7 月17日、96年8 月21日、96年10月9
    日，先後5 次至系爭診所進行產前檢查。
  (三)詹芳郁於96年12月15日再赴系爭診所就診，被告當日並未詢
    問詹芳郁肝臟病史，亦未為其抽血檢查B 型肝炎表面抗原。
    被告當日診斷詹芳郁為上呼吸道感染，開立500 毫克之普拿
    疼。
  (四)詹芳郁於96年12月19日再次赴系爭診所回診，斯時詹芳郁已
    有黃皮膚、食慾不振、嗜睡等症狀。詹芳郁於同日上午再自
    行前往臺北榮總就診，經該院醫師抽血檢查診斷發現詹芳郁
    肝功能指數過高，由臺北榮總醫師陳志堯緊急進行剖腹產分
    娩手術，順利產下原告丙○○。詹芳郁則於96年12月25日下
    午5 時19分許因急性肝炎引起敗血症致多重器官衰竭死亡。
  (五)原告丁○○為詹芳郁支出喪葬費用24萬6,550 元。
  (六)原告丁○○大學畢業，現任職於建築師事務所，年薪52萬2,
    200 元。
  (七)詹芳郁61年2月4日生，生前年薪65萬4,600元。
  (八)如被告需對原告負債務不履行之賠償責任，原告丙○○可請
    求給付扶養費113 萬7,611 元。
四、本件之爭點：(一)被告於96年12月15日為詹芳郁所進行之診治
    ，有無過失？(二)被告於96年12月19日為詹芳郁所進行之診治
    ，有無過失？(三)原告得否請求被告賠償損害？金額若干？茲
    析述如下：
  (一)被告於96年12月15日為詹芳郁所進行之診治，有無過失？
    詹芳郁於96年7 月2 日至被告所開設之系爭診所就診，並
      於96年7 月10日、96年7 月17日、96年8 月21日、96年10
      月9 日，先後5 次至系爭診所進行產前檢查。詹芳郁於96
      年12月15日再赴系爭診所就診，被告當日並未詢問詹芳郁
      肝臟病史，亦未為其抽血檢查B 型肝炎表面抗原。被告當
      日診斷詹芳郁為上呼吸道感染，開立500 毫克之普拿疼。
      為兩造所不爭執之事實，已如上三之(二)、(三)所述。
    依據孕婦健康手冊之健保給付時程及服務項日規定，孕婦
      妊娠第32週時，需進行梅毒檢查、B 型肝炎表面抗原檢查
      、B 型肝炎表面E 抗原檢查，及德國麻疹免疫球蛋白G 檢
      查等實驗室檢驗。然經本院調閱臺灣士林地方法院檢察署
      97年度偵字第13300 號偵查卷核閱，證人即曾為詹芳郁進
      行產檢之醫師陳晟立證稱：「抽血檢查B 型肝炎的目的是
      將來嬰兒是否要打免疫球蛋白，其實抽血我們沒有辦法得
      知肝功能是否正常，因為檢查B 型肝炎是為了寶寶而抽血
      ，所以在時間上並沒有那麼嚴格，什麼時候抽，或有沒有
      抽跟母體沒有關係」、「即使有抽也只知道有無B 型肝炎
      帶原，不知道肝功能的指數」、「（抽血檢查B 型肝炎項
      目）是B 型肝炎表面抗原及E 抗原，抽血檢驗的結果是陽
      性或陰性，後面會附數值，是指病毒的濃度，與疾病無關
      」、「（要判定是否有肝炎發作是依據）GOT 及GPT 肝功
      能」、「抽血只是知道有無B 肝帶原，但不知道肝臟受損
      程度，所以我們只能看抽血有無B 肝帶原」（見臺灣士林
      地方法院檢察署97年度他字第1897號偵查卷第201 頁）；
      另證人即亦曾為詹芳郁產檢之醫師柯滄銘亦證稱：「孕婦
      在30週前後，通常會做抽血檢查B 型肝炎是否有帶原」、
      「（檢查目的為）篩選孕婦是否為B 型肝炎帶原者，如果
      是高危險群的話，新生嬰兒要在48小時內注射免疫球蛋白
      ，避免嬰兒出生後被感染，重點是在嬰兒」、「（健保所
      規定的產檢）沒有（包括肝功能檢查），肝功能檢查一般
      是指GOT 或GPT 」等語（見臺灣士林地方法院檢察署97年
      度他字第1897號偵查卷第222 頁）。是足認健保給付之孕
      婦檢查並不包括GOT 及GPT 之肝功能檢查，縱詹芳郁懷孕
      第30週時，被告依健保給付時程及服務項目規定對其抽血
      檢查，該檢驗結果仍無法顯示肝功能狀況，則被告有無對
      詹芳郁進行B 型肝炎表面抗原及表面E 抗原檢查，與詹芳
      郁嗣因急性肝炎引起敗血症致多重器官衰竭死亡之間，應
      不具因果關係至堪認定。
    又被告於96年12月15日診斷詹芳郁為上呼吸道感染，開立
      500 毫克之普拿疼，是否加劇詹芳郁病況惡化一節，囑託
      行政院衛生署鑑定，據覆：依一般孕婦用藥安全性等級而
      言，普拿疼是孕婦發燒時常用藥物，惟其仿單標示副作用
      ：長期服用超大劑量，會引起肝毒性。依據病歷記載，孕
      婦當時有頭疼及發燒症狀，無黃疸之描述，醫師處方使用
      500 毫克Scanol 12 粒，為每次一粒，每日服用4 次，共
      計3 日，此使用方法係符合一般使用原則，若產婦確實依
      據醫囑服用，應不會造成急性藥物性肝炎。又依據臺北榮
      總病歷之記載，產婦為B 型病毒性肝炎相關之猛暴性肝炎
      ，並非藥物所導致，有該署99年9 月21日衛署醫字第0990
      210737號函附之鑑定書在卷為憑。是難認被告於96年12月
      15日為詹芳郁所開立之藥物為不當，甚或致其於96年12月
      25日下午5 時19分許因急性肝炎引起敗血症致多重器官衰
      竭死亡。故原告就此所指被告於96年12月15日有開立藥物
      不當之過失云云，應無足採。
    至被告於96年12月15日是否已可發現詹芳郁有黃疸症狀一
      節，經本院囑託行政院衛生署鑑定，據覆：通常疾病病程
      長短會因人而異，妊娠期合併急性肝炎之病程快則1-2 天
      ，即會有黃疸表現，依乙○○婦產科診所病歷紀錄，96年
      12月15日只有頭疼、發燒症狀，無黃疸之描述，故推論其
      黃疸症狀應發生在12月15日之後，有該署99年9 月21日衛
      署醫字第0990210737號函附之鑑定書在卷為憑。且依臺灣
      士林地方法院檢察署97年度他字第1897號偵查卷第20頁所
      附臺北榮總所開立之詹芳郁死亡證明書之記載，詹芳郁死
      亡時間為96年12月25日下午5 時19分，死亡前半天之身體
      狀況為多重器官衰竭，前1 天為敗血症，前1 週為急性肝
      炎，依此推斷，詹芳郁約於96年12月18日肝臟急性發炎，
      實難認被告於96年12月15日時已可發現詹芳郁有黃疸之症
      狀，是自無從據以認定被告於96年12月15日為詹芳郁所為
      之診治有過失。
  (二)被告於96年12月19日為詹芳郁所進行之診治，有無過失？
    詹芳郁於96年12月19日再次赴系爭診所回診，斯時詹芳郁
      已有黃皮膚、食慾不振、嗜睡等症狀。詹芳郁於同日上午
      再自行前往臺北榮總就診，經該院醫師抽血檢查診斷發現
      詹芳郁肝功能指數過高，由臺北榮總醫師陳志堯緊急進行
      剖腹產分娩手術，順利產下原告丙○○。詹芳郁則於96年
      12月25日下午5 時19分許因急性肝炎引起敗血症致多重器
      官衰竭死亡，為兩造所不爭執之事實，已如上三之(四)所述
      。
    又原告質以被告於96年12月19日為詹芳郁施行超音波檢查
      ，竟未能發現胎兒及詹芳郁狀況有異一節，經本院就此囑
      託行政院衛生署鑑定，據覆：超音波檢查可以確定胎兒是
      否有心跳，但其活動力需詢問母親自覺胎動狀況，無法單
      獨藉由超音波來決定，是否有胎兒呼吸窘迫之情形，更不
      可能據以評估母體之健康狀況。一般婦產科診所為孕婦進
      行之超音波檢查，其目的為預估胎兒之大小、評估胎盤功
      能及羊水多寡等；而胎兒心跳變異減少，需安裝胎心音宮
      縮監視器至少30分鐘，才能得知待產過程中子宮收縮及舒
      張時與胎兒心跳速率變化之相關聯性；至於呼吸窘迫是新
      生兒出生後才可觀察到之表現，產前無法預知等情，有該
      署99年9 月21日衛署醫字第0990210737號函附之鑑定書在
      卷為憑。已難憑此遽認被告未於當日之超音波檢查發現詹
      芳郁情況危急而有過失。
    至原告所指被告於96年12月19日未盡轉診義務一節，則為
      被告所否認。經查：原告即詹芳郁之夫丁○○於檢察官另
      案偵查中陳稱：「（12月19日）我帶配偶過去時，她已經
      陷入昏迷，鄭醫師問說是否壓力太大，配偶都不說話，我
      說她腳有水腫，鄭醫師說腳水腫是正常的，並且用超音波
      照胎兒，表示胎兒心跳正常，不然打個營養針休息，我說
      配偶明明不正常，帶回家怎麼照顧，鄭醫師說如果你不相
      信，你可以帶去榮總檢查，我這裡沒有設備，而且榮總沒
      有營養針，所以我帶配偶離開後就去榮總。」等語（見臺
      灣士林地方法院檢察署97年度他字第1897號偵查卷第195
      頁）；復參以詹芳郁於系爭診所之就診病歷，載有「yell
      owskin（+ ）→VGH 」之字樣，與上開原告丁○○於檢察
      官另案偵查中所述，並無明顯之齟齬，且原告就此對被告
      所提之偽造文書告訴一案，亦經臺灣士林地方法院檢察署
      檢察官處分不起訴確定，有該署98年度偵字第1819號處分
      書、臺灣高等法院檢察署檢察官99年度上聲議字第870 號
      處分書在卷可參。復經證人即96年12月19日臺北榮總為詹
      芳郁診治之門診婦產科醫師甲○○證稱：「產婦當時有嗜
      睡狀況，胎兒心跳每分鐘172 次大致正常，因詹芳郁有嗜
      睡症狀，不適合在門診處理，我把她送到產房處理，放胎
      兒監視器，監測胎兒心跳與子宮收縮關係，並抽血作檢查
      。」、「先生說太太神智看起來不太對勁，說太太感冒，
      有點喘。依病歷資料紀錄，當時是說之前在乙○○醫師那
      邊檢查，鄭醫師建議到榮總來檢查。當時孕婦懷孕31週，
      本身是B 型肝炎帶原者。雖然病歷上沒有直接記載鄭醫師
      建議詹芳郁到榮總檢查，但依照我們問診的習慣，若是首
      次到榮總檢查的孕婦，我們一定會問之前在哪檢查，為何
      來榮總，所以我可以肯定是鄭醫師建議詹芳郁來榮總。」
      等語（見本院99年4 月20日言詞辯論筆錄）。再經本院就
      此囑託行政院衛生署鑑定被告當日是否已盡其轉診之告知
      義務，據覆：產婦若有其他非婦產科之問題，一般婦產科
      醫師會依病情之需要及嚴重程度建議會診其他科醫師。依
      據病歷記載，鄭醫師已建議病人至臺北榮總醫院就診等情
      ，亦有該署99年9 月21日衛署醫字第0990210737號函附之
      鑑定書附卷可參。是被告96年12月19日當日確曾對原告丁○○及詹芳郁提及赴臺北榮總檢查之事，已堪認定。姑不
      論被告當日向原告丁○○提及赴臺北榮總檢查之動機，究
      係認詹芳郁之病況有轉赴大醫院詳為檢查之必要，或僅係
      使詹芳郁家屬尋求第二醫療專業意見，惟縱認被告當日所
      為之告知，不符轉診之一般作業流程，然詹芳郁於當日上
      午既已及時自行赴臺北榮總就診，是被告究有無盡轉診之
      告知義務，亦與詹芳郁於96年12月25日下午5 時19 分 許
      因急性肝炎引起敗血症致多重器官衰竭死亡，並無因果關
      係。行政院衛生署就此亦認被告已建議病人至臺北榮總醫
      院就診，詹芳郁同日上午就已進入醫學中心級之臺北榮總
      就診，因此難謂有時機上之延誤，也難謂其與死亡有因果
      關係等情，亦有該署99年9 月21日衛署醫字第0990210737
      號函附之鑑定書附卷為憑。是原告就此所指被告涉有醫療
      疏失，並不可採。
    綜上所述，尚難認被告於96年12月19日為詹芳郁所為之診
      治有過失。
  (三)原告得否請求被告賠償損害？金額若干？
    按因可歸責於債務人之事由，致為不完全給付者，債權人得
    依關於給付遲延或給付不能之規定行使其權利；因不完全給
    付而生前項以外之損害者，債權人並得請求賠償；債務人因
    債務不履行，致債權人之人格權受侵害者，準用民法第192
    條至第195 條及第197 條之規定，負損害賠償責任；醫療機
    構及其醫事人員因執行業務致生損害於病人，以故意或過失
    為限，負損害賠償責任，民法第227 條、第227 條之1 、醫
    療法第82條第2 項固分別定有明文。然查，被告於96年12月
    15日、96年12月19日先後就詹芳郁所為之診治，並無過失，
    即無可歸責性，且與詹芳郁嗣於96年12月25日死亡間，不具
    因果關係，已如上四之(一)、(二)所述，則原告自無從依債務不
    履行、醫療法第82條之規定，請求被告賠償損害。
五、綜上所述，原告無從依債務不履行、醫療法第82條之規定，
    請求被告賠償損害。從而，原告請求被告賠償損害，並無理
    由，應予駁回。
六、原告受敗訴判決，其假執行之聲請即失所依據，應併予駁回
    。
七、本件事實已臻明確，兩造其餘攻擊防禦方法及證據經予審酌
    ，於訴訟判決結果不生影響，爰不再逐一論述。
八、據上論結，本件原告之訴為無理由，依民事訴訟法第78條、
    第85條第1 項前段，判決如主文。
中    華    民    國    99    年    11    月    9     日
                  民事第二庭法  官  方彬彬
以上正本證明與原本無異。
如對本判決上訴，應於判決送達後20日內向本院提出上訴狀；若
委任律師提起上訴者，應一併繳納上訴審裁判費，否則本院得不
命補正逕行駁回上訴。
中    華    民    國    99    年    11    月    10    日
                            書記官  于耀文

司法院資訊處製作；財團法人民間司法改革基金會備份。
